【裁判字號】    96,訴,941
【裁判日期】    970220
【裁判案由】    租佃爭議
【裁判全文】
臺灣臺南地方法院民事判決               96年度訴字第941號
原      告  丁○○
法定代理人  己○○
訴訟代理人  江信賢律師
            蔡麗珠律師
            曾靖雯律師
被      告  丙○○
訴訟代理人  蔡進欽律師
            蘇正信律師
            蔡弘琳律師
上列當事人間租佃爭議事件，經本院於民國97年 1月30日言詞辯
論終結，判決如下：
    主  文
被告應將臺南縣永康市○○○段六四八地號土地騰空交還原告。
訴訟費用由被告負擔。
本判決於原告以新臺幣伍佰伍拾柒萬元為被告供擔保後，得假執
行。但被告以新臺幣壹仟陸佰柒拾萬柒仟陸佰元為原告預供擔保
後，得免為假執行。
    事實及理由
一、按出租人與承租人間因耕地租佃發生爭議時，應由當地鄉（
    鎮、市、區）公所耕地租佃委員會調解；調解不成立者，應
    由直轄市或縣（市）政府耕地租佃委員會調處；不服調處者
    ，由直轄市或縣（市）政府耕地租佃委員會移送該管司法機
    關，司法機關應即迅予處理，並免收裁判費；前項爭議案件
    非經調解、調處，不得起訴，耕地三七五減租條例第26條第
    1項、第2項前段定有明文。查本件兩造主張兩造就座落臺南
    縣永康市○○○段 648地號土地所訂立之租賃契約，為耕地
    三七五減租條例所定之耕地租佃事件，原告為出租人，被告
    為承租人，而原告以被告於租賃契約存續期間內，任令上開
    土地荒蕪，多年不自任耕作，違反耕地三七五減租條例第16
    條、第17條之規定為由，主張終止租約收回土地，並申請臺
    南縣永康市公所調解，經該所於民國96年 2月15日調解而不
    成立，乃移請臺南縣政府耕地租佃委員會進行調處，該府於
    96年6月11日調處決議「永康市○○○段648地號耕地三七五
    租約有效」。原告不服調處，經臺南縣政府以96年 6月25日
    府地籍字第0960135452號函檢送相關案件移送本院審理，此
    有臺南縣政府上開函文檢附之調處程序筆錄、相關案卷影本
    在卷可憑，則本件耕地租佃爭議事件業已踐行前揭調解及調
    處程序，原告起訴自屬合法，先予敘明。
二、原告起訴主張：
  (一)原告與被告之被繼承人許正治於民國38年間就原告所有座落
    臺南縣永康市○○○段 648地號土地（以下簡稱系爭土地）
    定有耕地三七五租約（以下簡稱系爭租約），約定租期 6年
    ，每年租金為甘薯 998公斤，其後承租人名義變更為被告。
    惟被告於81年間，始於系爭土地種植芒果樹，在種植芒果樹
    前，其任令系爭土地閒置荒蕪至少約有 3年之久，完全不從
    事耕作，此業據證人甲○○到庭證述明確。
  (二)按承租人應自任耕作，並不得將耕地全部或一部轉租他人；
    承租人違反前項規定時，原訂租約無效，得由出租人收回自
    行耕種或另行出租，耕地三七五減租條例第16條第1、2項分
    別定有明文。又依最高法院71年度台上字第4973號、79年度
    台上字第2769號、84年度台上字第 755號、84年度台上字第
    530號、91年度台上字第1311號、96年度台上字第517號判決
    及80年台再字第15號判例意旨，被告既然不自任耕作，則系
    爭租約應於76年或78年間即屬無效，並「當然向後失去效力
    」，不因承辦機關依承租人即被告多次片面申請而准予續約
    ，或被告事後在系爭土地種植果樹而使租約變為有效。
  (三)被告辯稱系爭土地因終年積水無法種植一般作物，諸如甘薯
    、稻作之類，自難以此歸責於被告云云。然由被告事後在系
    爭土地上種植芒果樹，可知系爭土地並非因積水情形致無法
    種植任何農作物；且依鈞院履勘結果及現場照片可知，系爭
    農地積水係因其地勢低於鄰地、道路，如經由填土整地或排
    水之改良即得改善積水之問題，而農地之整地或排水之改良
    均係有關耕作農事之一部分，被告繼承租系爭土地以為耕作
    之用，不曾設法改善積水問題，又不於土地上種植諸如果樹
    等不受積水影響之農作物，而任令農地閒置荒蕪多年，焉得
    謂其不自任耕作不可歸責於己？如因積水即得任令農地荒蕪
    ，豈又合於耕地三七五減租條例之立法精神？
  (四)即便認為系爭租約因承租人即被告片面申請而改由承辦機管
    准予續約不能認定自76年起即屬無效，惟被告約在81年間始
    於系爭土地種植芒果樹，嗣後未曾再至系爭土地施肥、除草
    、除蟲甚或採收果實，任令果實掉落腐壞、雜草叢生致果樹
    淹沒其中，甚至任由他人堆置廢棄物亦不清除，至使部分土
    地荒蕪，直至原告向主管機關申請調解，被告接獲主管機關
    通知將於95年10月 4日調解後，才前去除草，但土地上之廢
    棄物仍未清除，此業據鈞院前往現場履勘屬實，並有原告提
    出之現場照片暨證人乙○○、甲○○、戊○○等人之證詞可
    資佐證。依據前引最高法院79年度台上字第2769號、84年度
    台上字第755號及84年度台上字第530號判決意旨，亦應認屬
    不自任耕作。倘如承租人在土地上種植果樹後，得不予照料
    ，任令果實掉落腐爛、雜草叢生，並任令他人堆置廢棄物，
    且非以果實之採收為其收入之一，而仍認承租人有持續自任
    耕作，顯與耕地三七五減租調立之立法目的，亦即照顧經濟
    地位處於弱勢之佃農及承租人之精神有違，且無意鼓勵承租
    人以此手段阻止出租人將土地收回自用，或逼使出租人給予
    補償，對出租人顯屬不公。
  (五)承上所述，本件系爭租約既屬無效，依耕地三七五減租條例
    第16條第2項、民法第767條之規定，原告自得請求收回系爭
    土地。
  (六)縱認原告不得主張系爭租約無效，惟被告約在81年間於系爭
    土地種植芒果樹後，迄未再至系爭土地照料果樹、採收果實
    ，任令雜草叢生、他人堆置廢棄物，且對於他人堆置之廢棄
    物亦未排除，應屬非不不可抗力繼續多年不為耕作，原告亦
    得依耕地三七五減租條例第17條第1項第4款之規定終止租約
    ，爰以96年 8月21日提出之民事準備書狀繕本之送達向被告
    為終止租約之意思表示，並依民法第455條、第767條之規定
    ，請求被告將系爭土地騰空交還。
  (七)至於，被告辯稱因系爭土地地勢低窪，終年積水不退，故在
    種植果樹後未曾前去管理果樹，應屬不可抗力云云，然系爭
    農地積水問題可由填土整地或排水之改良予以改善，再者，
    由被告接獲永康市公所之調解通知後，即以怪手等機具前去
    除草，致永康市公所於95年11月 1日前去會勘時，得見果樹
    且當時並無積水之情，可見系爭土地並非終年積水，且被告
    不前去除草、施肥等，並非其人力不得為之，而係被告不為
    ；另由原告提出之照片可知，土地上之廢棄物有部分係位在
    道路旁，為舉手可得之處，然被告迄未清除，凡此均足見被
    告不管理系爭土地上之果樹，不利用系爭土地進行耕作，其
    閒置地利，乃係個人因素，並非因天災、地變所致，自與不
    可抗力有間。被告辯稱其因不可抗力繼續一年以上不為耕作
    ，顯不可採等語。
  (八)並聲明：求為判決如主文第 1項所示，並聲明願供擔保，請
    准宣告假執行。
三、被告則以：
  (一)被告依耕地三七五減租條例向原告承租系爭土地，並在其上
    種植果樹多年，而依各該果樹生長情形推估，樹齡已有十餘
    年以上，絕無原告所指情事，原告片面要求終止租約收回耕
    地，於法無據。
  (二)次按耕地三七五減租條例第16條第 1項所謂承租人「不自任
    耕作」，係兼只轉租及將耕地借與他人使用，或承租人自己
    未將租賃物供耕作使用而擅自變更用途者而言，最高法院76
    年度台上字第2222號民事判決意旨可資參照。查本件原告對
    於被告自82、83年間在系爭土地種植芒果乙節，既未否認，
    縱被告自此之後未再至該地施肥、除草、除蟲、甚或採收果
    實，亦與本條規定情節有間，原告適用法令容有誤會。
  (三)又系爭土地因地勢低窪，每逢下雨，即造成積水終年不退，
    此業經鈞院現場勘驗屬實，並經證人乙○○、甲○○、戊○○等人到庭證述無訛。準此以觀，縱如原告所指被告自82、
    83年間栽種果樹後，任令荒蕪期間已超過一年，但此既係不
    可抗力所致，依耕地三七五減租條例第17條第1項第4款之規
    定，原告亦不得以此事由終止契約。
  (四)至於，原告另主張被告自76年起至82、83年間開始種植果樹
    ，期間有6、7年未自任耕作乙節，與事實不符，被告否認。
    雖證人甲○○於鈞院審理時證稱：「…是76年到78年間遷廠
    到現址，詳細時間不記得」、「我去的時候系爭土地是空地
    ，在我們建廠後約2、3年才種植芒果樹，所以大約81年才開
    始種植芒果，種植芒果之前，系爭土地都是雜草沒有種東西
    」等語。惟證人所言與原告所陳情節已有不符，且因事隔多
    年，證人記憶難免無訛，在無其他較明確之證據資料證明前
    ，自難單憑證人片面之詞遽為不利於被告之認定。況系爭土
    地因終年積水已無法種植一般作物，諸如甘薯、稻作之類，
    是自難以此歸責被告。故原告主張租約無效或終止租約，均
    非可採，其訴顯無理由等語，資為抗辯。
  (五)並聲明：求為判決駁回原告之訴。
四、本件兩造不爭執之事實如下：
  (一)原告與被告之被繼承人許正治於民國38年間就原告所有之系
    定有系爭耕地三七五租約，租期 6年，約定每年租金為甘薯
    998 公斤，其後承租人變更為被告，被告均於租期屆滿前向
    臺南縣永康市市公所申請續租，最近一次係於92年 2月12日
    由被告檢具耕地租約、自任耕作切結書等文件，向臺南縣永
    康市市公所申請續租，經該所准予續租6年，租期自92年1月
    1日起至97年12月31日止。
  (二)系爭土地上目前有芒果樹生長。
  (三)系爭土地於95年 5月11日之現場狀況，如卷附原告所提出，
    拍攝日期為95年5月11日之相片6幀所示；又系爭土地北側鄰
    台強電機廠房、南側鄰路、東側鄰結進材料科技公司廠房，
    地勢低窪，且本院於96年9月8日勘驗現場時，系爭土地南北
    兩側均積水無法進入，地上種植果樹，地面堆積枯木，南側
    鄰近路面處有垃圾，北側鄰近台強電機廠房處，水面有廢棄
    物漂浮，雜草叢生。
  (四)上開事實，業據原告提出系爭土地之土地登記謄本、95年 5
    月11日之現場照片6幀為證，並經本院依原告之聲請於96年9
    月7日前往現場勘驗屬實，有勘驗筆錄1份及原告提出之現場
    照片16幀在卷可憑，復經本院依職權向臺南縣永康市公所調
    取系爭土地之耕地三七五租約申請、變更資料查核無誤，有
    該所96年 9月10日所都發字第0960033330號函檢附之系爭耕
    地租約副本、私有耕地租約期滿續訂租約申請書、承租人自
    任耕作切結書、永康市公所辦理逕為變更耕地三七五租約登
    記審核書等文件在卷可按，且為兩造所不爭。本院綜合上開
    證據調查結果，應堪信上述兩造所不爭執之事實為真正。
五、惟原告主張被告未自任耕作，依耕地三七五減租條例第16條
    第1項、第2項之規定，系爭租約應屬無效；縱認仍屬有效，
    依同條例第17條第1項第4款之規定，被告非因不可抗力繼續
    一年不為耕作，原告亦已依法終止系爭租約，請求被告騰空
    交還系爭土地，則為被告所爭執否認，並以前揭情詞置辯。
    是本件所應審究者，厥為：(一)被告對於系爭土地有無耕地三
    七五減租條例第16條規定所指不自任耕作，而有租約無效之
    情形？原告得否據此主張返還土地？(二)被告於92年1月1日後
    ，是否非因不可抗力而繼續一年不為耕作？原告主張依耕地
    三七五減租條例第17條第1項第4款之規定終止租約，請求返
    還系爭土地，有無理由？
六、有關原告主張系爭租約無效部分：
  (一)按「耕地三七五減租條例第16條第1項及第2項所稱『不自任
    耕作』，係指承租人將耕地供非耕作之用或轉租或借與他人
    使用或與他人交換耕作等不合耕地租賃目的之積極行為，不
    包括任令耕地荒蕪不為耕作之消極行為在內」；又「耕地三
    七五減租條例第16條第 1項所謂承租人應自任耕作，係指承
    租人應以承租之土地供自己從事耕作之用而言，若承租人有
    積極的以承租之土地建築房屋居住，或供其他非耕作之用、
    或與他人交換耕作、或將之轉租或借與他人使用等情事，固
    均在不自任耕作之列。惟承租人如僅係消極的不為耕作而任
    其荒廢，或於承租耕地遭人占用時，消極的不予排除侵害，
    則僅生出租人得否依耕地三七五減租條例第17條第1項第4款
    規定終止租約，或承租人得否請求出租人排除第三人之侵害
    ，提供合於租約所約定使用、收益之租賃物供其使用而已，
    尚難謂原租約已因此而歸於無效」，最高法院88年度台上字
    第1434號、91年度台上字第1447號判決意旨可資參照。
  (二)查本件原告固主張被告81年間於系爭土地栽種芒果樹前，任
    令土地荒蕪至少 3年，且栽種芒果樹後，亦未積極為施肥、
    除草、採收果實等耕作行為，任令系爭土地荒蕪等情，然即
    便原告主張之情節屬實，依前引最高法院判決意旨，此等任
    令耕地荒蕪不為耕作之消極行為，與耕地三七五減租條例第
    16條第1項、第2項所稱「不自任耕作」，尚屬有間，原告據
    此主張兩造所簽系爭租約無效，自屬無據。
  (三)雖原告援引最高法院71年度台上字第4973號、79年度台上字
    第2769號、84年度台上字第755號、84年度台上字第530號、
    、91年度台上字第1311號、96年度台上字第 517號判決意旨
    ，主張任令耕地荒蕪不為耕作之消極行為，亦與耕地三七五
    減租條例第16條第1項、第2項所稱「不自任耕作」之情形相
    當云云。然原告所引前開判決意旨，其承租人間或有將耕地
    轉租他人或以耕作以外之其他方式對耕地加以利用之行為，
    與本件原告所指單純之消極不為耕作之情形難謂相當，尚無
    任加比附援引之餘地。是原告主張本件被告未自任耕作，系
    爭租約無效云云，並非有理。
七、有關原告主張終止租約部分：
  (一)按承租人非因不可抗力繼續一年不為更作者，縱耕地租約租
    佃期限尚未屆滿，出租人亦得終止租約，此觀耕地三七五減
    租條例第17條第1項第4款之規定自明。又耕地租賃，以支付
    地租而耕作他人之農地為要件，所謂耕作，指目的在定期（
    按季、按年）收獲而施人工於他人土地以栽培農作物而言，
    最高法院63年台上字第1218號著有判例可資參照。
  (二)本件原告主張被告於系爭土地非因不可抗力繼續一年不為耕
    作，主張終止系爭租約，然為被告所爭執否認。經查：
    1.本件系爭租約係於92年 2月12日由被告檢具耕地租約、自
      任耕作切結書等文件，向臺南縣永康市市公所申請續租，
      經該所准予續租 6年，租期自92年1月1日起至97年12月31
      日止，為兩造所不爭執，已如前述，是本件被告是否有耕
      地三七五減租條例第17條第1項第4款所指「非因不可抗力
      繼續一年不為耕作」之事實，自應以其於租賃期間內，有
      無上開不為耕作之情狀為斷。至被告於續租之前，縱有非
      因不可抗力繼續一年不為耕作之情狀，然此不為耕作之情
      狀既非發生於本件系爭租約之租賃期間內，即與本件原告
      主張終止租約之事由無關，合先敘明。
    2.本件原告聲請傳訊證人即設於系爭土地東側之結進材料科
      技公司員工乙○○、甲○○、戊○○ 3人到庭，證人乙○○證稱：系爭土地極少整理，雜草叢生，藤蔓已生長至結
      進公司廁所窗戶上，於鄰近結進公司廠房部分之雜草已生
      長至兩層樓之高度，幾乎無法看見果樹，且芒果成熟後亦
      未採收，伊僅於95年底、96年初曾見怪手等機具進入除草
      ，在此之前未曾見有人進入整理系爭土地，且系爭土地只
      要下雨就會發生積水，積水之時間極長等語；而證人甲○○證稱：系爭土地於81年間種植芒果後，伊僅於95年底、
      96年初見怪手機具進入系爭土地加以整理，其餘時間均未
      見有人進入整理，亦未曾見人採收芒果，系爭土地大部分
      之時間均積水等語；另證人戊○○證稱：伊於84年 6月間
      進入結進公司任職時，系爭土地業已種植芒果樹，當時尚
      可看見芒果樹，但之後雜草長太高，即無法看見果樹，此
      種情形已有約10年之時間，直至95年底、96年初有怪手機
      具進入系爭土地除草後，才露出芒果樹，且伊未曾見有人
      前往採收芒果或除草施肥，又系爭土地積水不易消退等語
      （見本院96年10月31日準備程序筆錄第1至8頁）。
    3.查證人 3人均為緊鄰系爭土地東側之結進材料科技公司員
      工，與兩造俱無親誼，與本件復無任何利害關係，所證上
      開情節自屬可信。又依原告於96年 8月21日所提出，並為
      被告所不爭執之系爭土地照片所示，系爭土地於照片所示
      拍攝日期即95年 5月11日當時，雜草蔓生，遮蔽視線，幾
      乎無法得知土地內有果樹生長，且鄰路一側堆積廢棄建材
      ，全然不似有人在內種植、耕作情狀。則依上述證人所證
      情節及原告所提出之現場照片所示，本件被告於81年間在
      系爭土地栽種芒果後，自92年1月1日續約時起，迄原告前
      往系爭土地拍攝照片之95年 5月11日止，既未曾於系爭土
      地採收芒果，亦未有何施人工於系爭土地以栽培農作物之
      舉動，自堪認被告已有繼續一年以上不為耕作之情事。被
      告雖否認上情，然其並未舉證以實其說，所辯情節自無可
      採。
    4.至於，被告辯稱其繼續一年不為耕作，係因系爭土地積水
      ，不可抗力所致云云。惟所謂不可抗力，係指人力所不能
      抗拒之事由，即任何人縱加以最嚴密之注意，亦不能避免
      者是。查系爭土地地勢低窪，於96年9月7日當時積水無法
      進入之事實，固據本院於當日前往勘驗現場查明屬實，有
      本院96年9月7日勘驗筆錄及原告於96年 9月17日陳報之勘
      驗當時現場照片16幀在卷可佐；又系爭土地一旦因下雨而
      積水，即不易消退，積水時間頗長等情，亦據證人乙○○
      、甲○○、戊○○ 3人到庭證述明確，據此固堪認系爭土
      地平日確有積水不易消退之情狀。然系爭土地積水既係天
      候因素造成，而天候陰雨或日曬，本屬日常氣候變化所致
      ，為從事農耕者所能預期，而耕地是否可能因積水以致無
      法耕作，與耕地是否排水良好有關，此種積水情狀並非不
      得透過改良排水設施或其他土地改良之方式而加以改善。
      茲被告並未舉證證明系爭土地之積水狀況有何人力所不能
      及之無法改善之狀態，其空言抗辯係不可抗力所致，自無
      可取。
    5.綜上所述，本件被告就系爭土地確有非因不可抗力繼續一
      年不為耕作之情事，則原告依耕地三七五減租條例第17條
      第1項第4款之規定，主張終止系爭租約，並以其於96年 8
      月21日提出之民事準備書狀繕本之送達向被告為終止租約
      之意思表示，自無不合。又本件被告就系爭土地既有非因
      不可抗力繼續一年廢耕情事，則原告終止系爭租約之時間
      ，自不受耕地三七五減租條例第18條之限制，併予敘明。
  (三)綜上所述，本件原告既已終止系爭租約，則原告本於民法第
    455 條所定租賃契約終止後租賃物返還請求權，以及同法第
    767 條所定所有物返還請求權，請求被告騰空交還系爭土地
    ，即屬有據，應予准許。
八、本件原告聲明願供擔保請准宣告假執行，經核尚無不合，爰
    酌定相當之擔保金額准許之；本院併依職權酌定相當之擔保
    金額，宣告被告得預供擔保免為假執行。
九、據上論結，本件原告之訴為有理由，依民事訴訟法第78條、
    第390條第2項、第392條第2項，判決如主文。
中    華    民    國    97    年    2     月    20    日
                  民事第二庭    法  官  周紹武
以上正本係照原本作成
如對本判決上訴，須於判決送達後20日內向本院提出上訴狀
中    華    民    國    97    年    2     月    20    日
                                書記官  余吉祥


司法院資訊處製作；財團法人民間司法改革基金會備份。
